臺灣高等法院高雄分院刑事判決　　　　 94年度上訴字第913號
上　訴　人　臺灣高雄地方法院檢察署檢察官
被　　　告　甲○○
選任辯護人　林鴻駿　律師
上列上訴人因被告違反槍砲彈藥刀械管制條例等案件，不服臺灣
高雄地方法院94年度訴字第1197號中華民國94年6月14日第一審
判決（起訴案號：臺灣高雄地方法院檢察署94年度偵字第5794號
），提起上訴，本院判決如下：
     主  文
上訴駁回。
    理  由
一、公訴意旨略以：緣被害人潘建宏（已於93年11月22日死亡）
    積欠被告甲○○新臺幣（下同）4 萬多元，被告甲○○為逼
    迫潘建宏償還債務，竟與鄭明峰、潘柏成（均另案偵辦中）
    及某年籍、姓名不詳綽號「蝌蚪」之成年男子，共同基於概
    括之犯意聯絡，於93年1 、2 月間某日，由鄭明峰駕駛自小
    客車搭載甲○○及綽號「蝌蚪」之男子，前往高雄縣旗山鎮
    ○○路○ 段附近之「空中補給站」網咖店，由被告甲○○及
    鄭明峰、「蝌蚪」3 人強押潘建宏上車，將其載往高雄縣旗
    山鎮「和春技術學院」後方之垃圾場，持槍向潘建宏恐嚇稱
    若不還錢，將開槍射殺潘建宏等語，致潘建宏心生恐懼，經
    潘建宏苦苦哀求以分期攤還欠款，被告甲○○與鄭明峰及「
    蝌蚪」3 人始答應讓潘建宏離去；被告甲○○與鄭明峰、潘
    柏成復於93年間，為逼迫潘建宏償還債務，多次撥打電話及
    多次前往高雄縣旗山鎮園富里泰山7 巷16號潘建宏住處，或
    以言語或以出示電擊棒之方式，向潘建宏恐嚇稱若不還錢，
    將毆打、電擊、開槍射殺潘建宏等語，致潘建宏心生畏懼；
    於93年11月間，被告甲○○透過潘柏成，命潘建宏之弟潘建
    榮將「潘建宏快要死了」等語傳話予潘建宏，致潘建宏心生
    恐懼。迄於同月22日，潘建宏終因不堪被告甲○○等人屢次
    以暴力恐嚇手段向其催討債務，而在其上述住處燒炭自殺身
    亡，因認被告甲○○涉有刑法第302 條之妨害自由罪及同法
    第305 條之恐嚇罪嫌云云。
二、本件公訴人認被告甲○○涉有妨害自由及恐嚇罪嫌，無非係
    以共同被告鄭明峰之供述，及證人潘柏成、吳清蘭、劉銘傑
    、宋榕棠、潘建榮及唐偉鈞之證述，並有被害人潘建宏書寫
    之遺書影本附卷，為其主要論據。經訊據被告固不諱言因被
    害人潘建宏積欠其4 萬餘元債務未還，而於93年1 、2 月間
    ，與鄭明峰及綽號「蝌蚪」之男子，共同駕駛車輛前往「空
    中補給站」網咖店搭載被害人潘建宏外出之事實，惟矢口否
    認有何妨害自由及恐嚇之犯行，辯稱：因潘建宏說他的錢都
    已經交給他母親，我才與鄭明峰及綽號「蝌蚪」之男子載被
    害人潘建宏前往他家，向他的父母親商討債務，並沒有將潘
    建宏強押到和春技術學院後方之垃圾山，恐嚇潘建宏還債，
    也沒有以電話或電擊棒等物恐嚇潘建宏還債，更未叫鄭明峰
    、潘柏成等人去恐嚇潘建宏等語。
三、按犯罪事實應依證據認定之，無證據不得認定犯罪事實，刑
    事訴訟法第154條第2項定有明文。次按事實之認定應憑證據
    ，如未能發現相當證據，或證據不足以證明，自不能以推測
    或擬制之方法，以為裁判基礎（最高法院40年臺上字第86號
    判例可資參照）；再按認定不利於被告之事實，須依積極證
    據，苟積極證據不足為不利被告之認定時，即應為有利於被
    告之認定，更不必有何有利之證據；又認定犯罪事實所憑之
    證據，雖不以直接證據為限，間接證據亦包括在內，然而無
    論直接證據或間接證據，其為訴訟上之證明，須於通常一般
    之人均不致有所懷疑，而得確信其為真實之程度者，始得據
    為有罪之認定，倘其證明尚未達到此一程度，而有合理之懷
    疑存在而無從使事實審法院得有罪之確信時，即應由法院為
    諭知被告無罪之判決（最高法院30年度上字第816 號、76年
    度台上字第4986號判例參照）；經查：
（一）被害人潘建宏於93年11月22日中午1 時20分許在其高雄縣
      旗山鎮圓富里泰山7 巷16號之住處臥房內，以燒炭方式自
      殺身亡，並在陳屍處留下內容為：「爸媽：我不知道我要
      自殺是欠外面的錢和我身上的病，那我活不下去的原因，
      我也不忍心掉（應係丟之筆誤）下你們‧‧‧你要記住，
      我是被太子會成阿逼死的」等內容遺書之事實，固經證人
      吳清蘭於警詢及原審審理中具結證述在卷（見偵查卷第63
      頁及原審卷第72頁），並有遺書影本1 紙在卷可憑（見偵
      查卷第63頁，該遺書雖屬傳聞證據，被告及辯護人於原審
      、本院言詞辯論均不爭執該文書之證據能力，本院審酌該
      文書乃係被害人潘建宏於自殺之前所親寫之特別情況，依
      刑事訴訟法第159 之5 條第2 項、第1 項，自得作為證據
      ），雖被告亦自承其是太子會的「成阿」之人，然此遺書
      並未具體指摘被告有公訴人所指之對被害人為妨害自由、
      恐嚇之具體犯行，尚難僅憑該遺書內容記載「我自殺的原
      因是欠外面的錢」及「你要記住，我是被太子會成阿逼死
      的」等語，遽為不利被告之認定。
（二）證人劉銘傑於偵查及原審審理中均結證稱：93年1 、2 月
      間，我與潘建宏在旗山鎮的「空中補給站」網咖時，曾親
      眼目睹被告與鄭明峰、綽號「蝌蚪」之人及潘柏成一同去
      該網咖店找被害人潘建宏，且於短暫交談後，被告等人即
      與被害人共同乘車離去等語（見偵查卷第117 頁、原審卷
      第73至74頁），然證人劉銘傑當時並未聽見被告等人與被
      害人交談之內容，且未看見被告等人有以言語脅迫或以槍
      械強押被害人搭車離去等情，已據證人劉銘傑於原審審理
      中經檢察官及辯護人交互詰問證述甚明（見原審卷第75
      至76頁）；雖證人劉銘傑、潘建榮、宋榕棠、唐偉鈞及吳
      清蘭均於原審審理中結證稱：曾聽聞被害人潘建宏述說被
      告曾夥同鄭明峰等人將其強押到和春技術學院後方之垃圾
      山，並持槍恐嚇被害人償還債務等語（見原審卷第71、76
      、80、94、95頁），然此均非係證人等所親見親聞，應屬
      傳聞證據，自無證據能力；是被告辯稱其未強押被害人上
      車等語，尚非無據，則公訴人指稱被告有於93年1 、2 月
      間夥同鄭明峰等人強押被害人至和春技術學院後方垃圾山
      及持槍恐嚇被害人還債之妨害自由、恐嚇之犯行，並無積
      極證據證明，尚難為不利被告之認定。
（三）又證人即被害人潘建宏之弟潘建榮於偵查及原審審理中雖
      證稱：鄭明峰曾夥同不詳姓名的人2 次到我家找我哥哥潘
      建宏討錢，我母親在與鄭明峰交涉時，與鄭明峰同行的人
      都在旁邊把玩電擊棒以發出聲響等語（見偵查卷第119 頁
      、原審卷第81至82頁），惟當時被害人潘建榮均未在場，
      且鄭明峰等人於前去討債當時亦未有恐嚇之言語，被告及
      潘柏成亦不曾前往被害人住處討債等情，已據證人潘建榮
      、吳清蘭於原審審理中證述明確（見原審卷第69、79頁）
      ，而鄭明峰夥同不詳姓名之人前去被害人住處催討債務時
      ，被害人當時既然不在場，且鄭明峰等人亦未要求證人潘
      建榮、吳清蘭等人轉述，則縱使同行之不詳姓名之人，曾
      把玩電擊棒，亦非係恐嚇被害人。再被告與證人鄭明峰、
      潘柏成均否認有何以撥打電話恐嚇被害人還債之言語，且
      證人吳清蘭亦證稱其住家並未安裝電話（見原審卷第71頁
      ），是公訴人指稱被告夥同鄭明峰或潘柏成以電話或前往
      被害人住處用言語及出示電擊棒之方式恐嚇被害人云云，
      亦無積極證據證明。
（四）再者證人潘建榮雖於偵查中證稱：我於93年11月份遇到潘
      柏成時，他叫我傳話給我哥哥潘建宏，說我哥哥快死了等
      語（見偵查卷第118 頁），雖證人潘柏成亦不否認曾遇到
      潘建榮，並叫潘建榮看見被害人時，叫被害人打電話給我
      等情（見原審卷第98頁），然證人潘柏成並非替被告向被
      害人催討債務，而係欲向被害人催討其所積欠其個人債務
      ，已據證人潘柏成於原審審理中證述在卷（見原審卷第98
      頁），是公訴人認潘柏成係為替被告催討債務而欲要求被
      害人之弟轉述恐嚇言語與被害人知悉云云，是否屬實，已
      非無疑。況證人潘建榮於原審係證稱：「潘柏成問我潘建
      宏的下落，我說我不知道，他就說你哥要死了、要死了，
      要是看到你哥，叫他打電話給我」（見原審卷第85頁），
      並未要求潘建榮將「你哥快要死了」之言語轉述與被害人
      ，是公訴人認被告夥同潘柏成以要求被害人之弟傳述恐嚇
      言語與被害人之恐嚇犯行，並無積極證據證明。
（五）綜上所述，公訴人所舉證人劉銘傑、潘建榮、宋榕棠、唐
      偉鈞及吳清蘭之證言，均非證人等所親見親聞，應屬傳聞
      證據，無證據能力，尚難僅憑上開證人之證言及被害人潘
      建宏書寫之遺書證據，即認定被告有公訴人所指之妨害自
      由及恐嚇犯行，揆諸前開說明，本件要屬不能證明被告犯
      罪。
四、原審因而為被告上開被訴部分，均諭知無罪，經核尚無不合
    ，公訴人上訴意旨，仍執陳詞，指摘原判決此部分不當，為
    無理由，應予駁回。
五、原判決對違反槍砲彈藥刀械管制條例罪部分，已判決確定，
    本院不予論列。
六、臺灣高雄地方法院檢察署94年度偵字第14937 號移送併辦部
    分，應退回由檢察官另行偵辦。
據上論斷，應依刑事訴訟法第368條，判決如主文。
本案經檢察官沈紹嘉到庭執行職務。
中　　華　　民　　國　　94　　年　　9 　　月　　13　　日
                  刑事第七庭    審判長法  官  莊飛宗
                                      法  官  黃三友
                                      法  官  黃憲文
以上正本證明與原本無異。
檢察官如不服本判決，應於收受本判決後10日內向本院提出上訴
書狀，其未敘述上訴理由者，並得於提起上訴後10日內向本院補
提理由書狀（均須按他造當事人之人數附繕本）「切勿逕送上級
法院」。
被告不得上訴。
中　　華　　民　　國　　94　　年　　9 　　月　　14　　日
　　　　　　　　　　　　　　　　　　　書記官  葉淑華
